---
title: |
  \vspace{-1cm}
  \Huge\textbf{UrbanSense}\\[0.4cm]
  \large\textit{Análisis de Contaminación Acústica Urbana}\\[0.2cm]
  \normalsize Universidad
author: |
  \textbf{Jorge Emanuel Frias Martin Del Campo}\\
  Matrícula: 23310025\\
  Grupo: 7B
date: "`r format(Sys.Date(), '%d de %B de %Y')`"
output:
  pdf_document:
    toc: true
    toc_depth: 3
    number_sections: true
    highlight: tango
    latex_engine: xelatex
    fig_caption: true
    fig_width: 7
    fig_height: 4.5
    df_print: kable
header-includes:
  - \usepackage{fancyhdr}
  - \usepackage{geometry}
  - \geometry{top=2.5cm, bottom=2.5cm, left=2.5cm, right=2.5cm}
  - \pagestyle{fancy}
  - \fancyhf{}
  - \fancyhead[L]{\small UrbanSense — Análisis de Ruido Urbano}
  - \fancyhead[R]{\small Jorge Emanuel Frias Martin Del Campo}
  - \fancyfoot[C]{\thepage}
  - \renewcommand{\headrulewidth}{0.4pt}
  - \usepackage{booktabs}
  - \usepackage{float}
  - \floatplacement{figure}{H}
  - \usepackage{xcolor}
  - \definecolor{codecolor}{HTML}{F8F8F8}
  - \usepackage{caption}
  - \captionsetup[figure]{font=small, labelfont=bf}
---

\newpage

```{r setup, include=FALSE}
knitr::opts_chunk$set(
  echo      = TRUE,
  warning   = FALSE,
  message   = FALSE,
  fig.align = "center",
  out.width = "95%",
  cache     = FALSE
)

# Directorio de trabajo: raíz del proyecto
knitr::opts_knit$set(root.dir = normalizePath("."))
```

\newpage

# Introducción

**UrbanSense** es un proyecto de análisis de datos orientado a comprender los patrones de contaminación acústica en una ciudad. A partir de ~1,500 mediciones sintéticas pero realistas de nivel de ruido, tráfico, temperatura y humedad en distintas zonas urbanas de Guadalajara, se aplica un pipeline completo de ciencia de datos:

1. **Generación de datos** con errores intencionales para practicar limpieza.
2. **Importación y limpieza** desde múltiples formatos (CSV, Excel, JSON, XML, SQLite).
3. **Análisis exploratorio** con estadísticas descriptivas y visualizaciones.
4. **Reducción de dimensionalidad** mediante Análisis de Componentes Principales (PCA).
5. **Modelado de series de tiempo** con ARIMA.
6. **Análisis de texto** sobre comentarios de campo (datos no estructurados).

---

# Generación del Dataset Sintético (`01_generar_datos.R`)

## Descripción

Se generaron `n = 1,500` mediciones con relaciones realistas entre variables. Cada medición incluye: zona, tipo de zona, coordenadas geográficas, decibeles, índice de tráfico, temperatura, humedad y un comentario de texto libre.

```{r generar_datos}
library(tidyverse)
library(writexl)
library(jsonlite)
library(DBI)
library(RSQLite)
library(lubridate)

set.seed(123)
n <- 1500

zonas_info <- tibble(
  zona       = c("Centro", "Americana", "Providencia", "Chapalita",
                 "Zona Industrial", "Tlaquepaque Centro"),
  tipo_zona  = c("Comercial", "Mixta", "Residencial", "Residencial",
                 "Industrial", "Comercial"),
  ruido_base = c(72, 65, 55, 50, 82, 70),
  traf_base  = c(72, 62, 40, 32, 55, 68),
  lat        = c(20.6737, 20.6666, 20.6612, 20.6580, 20.6450, 20.6420),
  lng        = c(-103.3440, -103.3810, -103.3890, -103.4020, -103.3200, -103.3120)
)

fechas    <- seq(as.Date("2025-02-01"), as.Date("2025-07-31"), by = "day")
fecha_vec <- sample(fechas, n, replace = TRUE)
hora_vec  <- sample(0:23, n, replace = TRUE)
zona_idx  <- sample(1:6, n, replace = TRUE)

zona_vec   <- zonas_info$zona[zona_idx]
tipo_vec   <- zonas_info$tipo_zona[zona_idx]
lat_vec    <- zonas_info$lat[zona_idx]
lng_vec    <- zonas_info$lng[zona_idx]
ruido_base <- zonas_info$ruido_base[zona_idx]
traf_base  <- zonas_info$traf_base[zona_idx]

factor_hora <- case_when(
  hora_vec %in% 7:9   ~ 1.30,
  hora_vec %in% 17:19 ~ 1.25,
  hora_vec %in% 0:5   ~ 0.50,
  TRUE                 ~ 1.00
)

es_finde     <- wday(fecha_vec) %in% c(1, 7)
factor_finde <- ifelse(es_finde, 0.85, 1.0)

trafico_vec <- as.integer(round(pmax(0, pmin(100,
  traf_base * factor_hora * factor_finde + rnorm(n, 0, 8)
))))

decibeles_vec <- round(pmax(30, pmin(115,
  ruido_base * factor_hora * factor_finde + 0.12 * trafico_vec + rnorm(n, 0, 4)
)), 1)

temperatura_vec <- round(
  22 + ifelse(hora_vec %in% 12:16, 8,
       ifelse(hora_vec %in% 0:5,  -4, 2)) + rnorm(n, 0, 2), 1)

humedad_vec <- round(pmax(20, pmin(95, 60 + rnorm(n, 0, 12))), 1)

comentarios_pool <- c(
  "Mucho tráfico", "Zona tranquila", "Muchos camiones",
  "Ruido por construcción", "Música alta", "Tráfico intenso",
  "Sin incidencias", "Obras en la zona", "Mercado cercano",
  "Mucho ruido", "Zona ruidosa", "Poco tráfico"
)
comentario_vec <- sample(comentarios_pool, n, replace = TRUE)

mediciones <- tibble(
  id          = 1:n,
  fecha       = fecha_vec,
  hora        = hora_vec,
  zona        = zona_vec,
  tipo_zona   = tipo_vec,
  lat         = lat_vec,
  lng         = lng_vec,
  decibeles   = decibeles_vec,
  trafico     = trafico_vec,
  temperatura = temperatura_vec,
  humedad     = humedad_vec,
  comentario  = comentario_vec
)

# Errores intencionales para demostrar limpieza
idx_inc <- sample(1:n, 30)
mediciones$zona[idx_inc[1:10]]  <- "centro"
mediciones$zona[idx_inc[11:20]] <- "CENTRO"
mediciones$zona[idx_inc[21:30]] <- "zona industrial"

idx_imp <- sample(1:n, 3)
mediciones$decibeles[idx_imp] <- 350

idx_out <- sample(setdiff(1:n, idx_imp), 5)
mediciones$decibeles[idx_out] <- c(115, 118, 120, 119, 116)

for (col in c("decibeles", "trafico", "temperatura", "humedad")) {
  mediciones[[col]][sample(1:n, 4)] <- NA
}
mediciones$zona[sample(1:n, 3)]      <- NA
mediciones$tipo_zona[sample(1:n, 3)] <- NA

idx_dup    <- sample(1:n, 10)
mediciones <- bind_rows(mediciones, mediciones[idx_dup, ])

dir.create("data/raw",       recursive = TRUE, showWarnings = FALSE)
dir.create("data/processed", recursive = TRUE, showWarnings = FALSE)

write_csv(mediciones, "data/raw/mediciones.csv")
```

## Características base por zona

```{r tabla_zonas, echo=FALSE}
knitr::kable(
  zonas_info %>% select(zona, tipo_zona, ruido_base, traf_base),
  col.names = c("Zona", "Tipo", "Ruido base (dB)", "Tráfico base"),
  align     = "llcc",
  booktabs  = TRUE,
  caption   = "Parámetros base por zona geográfica"
)
```

## Archivos auxiliares generados

Se exportaron también los siguientes formatos para demostrar importación múltiple:

```{r auxiliares}
zonas_cat <- tibble(
  zona      = c("Centro", "Americana", "Providencia",
                "Chapalita", "Zona Industrial", "Tlaquepaque Centro"),
  municipio = rep("Guadalajara", 5) %>% c("Tlaquepaque"),
  tipo_zona = c("Comercial", "Mixta", "Residencial",
                "Residencial", "Industrial", "Comercial")
)
writexl::write_xlsx(zonas_cat, "data/raw/zonas.xlsx")

sensores_list <- list(
  list(sensor_id="S001", nombre="Sensor Centro Norte",  zona="Centro",             estado="activo"),
  list(sensor_id="S002", nombre="Sensor Americana",     zona="Americana",          estado="activo"),
  list(sensor_id="S003", nombre="Sensor Providencia",   zona="Providencia",        estado="inactivo"),
  list(sensor_id="S004", nombre="Sensor Industrial A",  zona="Zona Industrial",    estado="activo"),
  list(sensor_id="S005", nombre="Sensor Tlaquepaque",   zona="Tlaquepaque Centro", estado="activo"),
  list(sensor_id="S006", nombre="Sensor Chapalita",     zona="Chapalita",          estado="mantenimiento")
)
jsonlite::write_json(sensores_list, "data/raw/sensores.json", pretty = TRUE)

xml_lines <- c('<?xml version="1.0" encoding="UTF-8"?>', "<zonas>")
for (i in seq_len(nrow(zonas_cat))) {
  xml_lines <- c(xml_lines, "  <zona>",
    paste0("    <nombre>",    zonas_cat$zona[i],      "</nombre>"),
    paste0("    <municipio>", zonas_cat$municipio[i], "</municipio>"),
    paste0("    <tipo>",      zonas_cat$tipo_zona[i], "</tipo>"),
    "  </zona>")
}
xml_lines <- c(xml_lines, "</zonas>")
writeLines(xml_lines, "data/raw/zonas.xml", useBytes = FALSE)

con <- DBI::dbConnect(RSQLite::SQLite(), "data/raw/urbansense.sqlite")
sensores_df <- data.frame(
  sensor_id = c("S001","S002","S003","S004","S005","S006"),
  nombre    = c("Sensor Centro Norte","Sensor Americana","Sensor Providencia",
                "Sensor Industrial A","Sensor Tlaquepaque","Sensor Chapalita"),
  zona      = c("Centro","Americana","Providencia",
                "Zona Industrial","Tlaquepaque Centro","Chapalita"),
  estado    = c("activo","activo","inactivo","activo","activo","mantenimiento"),
  stringsAsFactors = FALSE
)
DBI::dbWriteTable(con, "sensores", sensores_df, overwrite = TRUE)
DBI::dbDisconnect(con)

cat("Archivos generados: mediciones.csv, zonas.xlsx, sensores.json, zonas.xml, urbansense.sqlite\n")
cat("Dataset bruto:", nrow(mediciones), "filas x", ncol(mediciones), "columnas\n")
```

---

# Importación y Limpieza de Datos (`02_importar_limpiar.R`)

## Importación desde múltiples formatos

```{r importar}
library(readxl)
library(xml2)

mediciones_raw <- read_csv("data/raw/mediciones.csv", show_col_types = FALSE)
cat("CSV cargado:", nrow(mediciones_raw), "filas,", ncol(mediciones_raw), "columnas\n")

zonas_excel <- readxl::read_excel("data/raw/zonas.xlsx")
cat("Excel cargado:", nrow(zonas_excel), "filas\n")

sensores_json <- jsonlite::fromJSON("data/raw/sensores.json")
cat("JSON cargado:", nrow(sensores_json), "sensores\n")

xml_doc    <- xml2::read_xml("data/raw/zonas.xml")
nodos_zona <- xml_find_all(xml_doc, "//zona")
zonas_xml  <- tibble(
  nombre    = sapply(nodos_zona, function(n) xml_text(xml_find_first(n, "nombre"))),
  municipio = sapply(nodos_zona, function(n) xml_text(xml_find_first(n, "municipio"))),
  tipo      = sapply(nodos_zona, function(n) xml_text(xml_find_first(n, "tipo")))
)
cat("XML cargado:", nrow(zonas_xml), "zonas\n")

con          <- DBI::dbConnect(RSQLite::SQLite(), "data/raw/urbansense.sqlite")
sensores_sql <- DBI::dbGetQuery(con, "SELECT * FROM sensores WHERE estado = 'activo'")
DBI::dbDisconnect(con)
cat("SQLite — sensores activos:", nrow(sensores_sql), "\n")
```

## Proceso de Limpieza

### Tipos de datos y duplicados

```{r limpiar_tipos}
mediciones <- mediciones_raw %>%
  mutate(
    fecha     = as.Date(fecha),
    hora      = as.integer(hora),
    decibeles = as.numeric(decibeles),
    trafico   = as.numeric(trafico),
    zona      = as.character(zona),
    tipo_zona = as.character(tipo_zona)
  )

n_antes   <- nrow(mediciones)
mediciones <- distinct(mediciones)
cat("Filas duplicadas eliminadas:", n_antes - nrow(mediciones), "\n")
cat("Filas tras distinct():", nrow(mediciones), "\n")
```

### Valores faltantes (NA)

```{r limpiar_na}
cat("NA por columna antes de imputar:\n")
na_tabla <- colSums(is.na(mediciones))
print(na_tabla[na_tabla > 0])

moda <- function(x) {
  x <- x[!is.na(x)]
  if (length(x) == 0) return(NA)
  unique(x)[which.max(tabulate(match(x, unique(x))))]
}

for (col in c("decibeles", "trafico", "temperatura", "humedad")) {
  val_mediana <- median(mediciones[[col]], na.rm = TRUE)
  mediciones[[col]][is.na(mediciones[[col]])] <- val_mediana
}

mediciones$zona[is.na(mediciones$zona)]           <- moda(mediciones$zona)
mediciones$tipo_zona[is.na(mediciones$tipo_zona)] <- moda(mediciones$tipo_zona)

cat("\nNA restantes:", sum(is.na(mediciones)), "\n")
```

### Corrección de categorías y outliers

```{r limpiar_categorias}
mediciones <- mediciones %>%
  mutate(zona = str_to_title(str_trim(zona)))

cat("Categorías únicas en zona después de normalizar:\n")
print(sort(unique(mediciones$zona)))

n_imposibles <- sum(mediciones$decibeles > 194, na.rm = TRUE)
cat("\nValores físicamente imposibles (>194 dB):", n_imposibles, "\n")

# Eliminar los valores imposibles
mediciones <- mediciones %>%
  filter(is.na(decibeles) | decibeles <= 194)

cat("Filas finales tras eliminar imposibles:", nrow(mediciones), "\n")

write_csv(mediciones, "data/processed/mediciones_limpias.csv")
cat("Dataset limpio guardado en data/processed/mediciones_limpias.csv\n")
```

### Demostración de Joins

```{r joins}
mediciones_join <- mediciones %>%
  mutate(zona_norm = str_to_title(str_trim(zona))) %>%
  inner_join(zonas_excel, by = c("zona_norm" = "zona"))
cat("Filas tras inner_join con catálogo de zonas:", nrow(mediciones_join), "\n")

ejemplo_a     <- tibble(id = 1:3, valor    = c(10, 20, 30))
ejemplo_b     <- tibble(id = 2:4, etiqueta = c("B", "C", "D"))
demo_fulljoin <- full_join(ejemplo_a, ejemplo_b, by = "id")
cat("\nEjemplo full_join (NA donde no hay coincidencia):\n")
print(demo_fulljoin)
```

---

# Análisis Exploratorio de Datos (`03_analisis.R`)

## Operaciones dplyr

```{r dplyr_ops}
mediciones <- read_csv("data/processed/mediciones_limpias.csv", show_col_types = FALSE) %>%
  mutate(fecha = as.Date(fecha), tipo_zona = as.factor(tipo_zona))

alta_contaminacion <- mediciones %>% filter(decibeles > 80)
cat("Mediciones > 80 dB:", nrow(alta_contaminacion), "\n")

ruido_por_zona <- mediciones %>%
  group_by(zona) %>%
  summarise(
    decibeles_prom = round(mean(decibeles, na.rm = TRUE), 2),
    trafico_prom   = round(mean(trafico,   na.rm = TRUE), 2),
    n_mediciones   = n(),
    .groups        = "drop"
  ) %>%
  arrange(desc(decibeles_prom))

knitr::kable(ruido_por_zona,
  col.names = c("Zona", "dB Promedio", "Tráfico Promedio", "N"),
  booktabs  = TRUE,
  caption   = "Ruido y tráfico promedio por zona")
```

## Estadísticas descriptivas de decibeles

```{r estadisticas}
stats_db <- mediciones %>%
  summarise(
    Media   = round(mean(decibeles,            na.rm=TRUE), 2),
    Mediana = round(median(decibeles,          na.rm=TRUE), 2),
    DE      = round(sd(decibeles,              na.rm=TRUE), 2),
    Mínimo  = round(min(decibeles,             na.rm=TRUE), 2),
    Máximo  = round(max(decibeles,             na.rm=TRUE), 2),
    Q1      = round(quantile(decibeles, 0.25,  na.rm=TRUE), 2),
    Q3      = round(quantile(decibeles, 0.75,  na.rm=TRUE), 2),
    IQR     = round(IQR(decibeles,             na.rm=TRUE), 2)
  )

knitr::kable(t(stats_db), col.names = "Valor",
  booktabs = TRUE, caption = "Estadísticas descriptivas — Decibeles")
```

## Visualizaciones

### Distribución general de ruido

```{r hist_ruido, fig.cap="Distribución de niveles de ruido registrados"}
ggplot(mediciones, aes(x = decibeles)) +
  geom_histogram(binwidth = 3, fill = "#2196F3", color = "white", alpha = 0.85) +
  labs(title = "Distribución de niveles de ruido",
       x = "Decibeles (dB)", y = "Frecuencia") +
  theme_minimal()
```

```{r density_ruido, fig.cap="Curva de densidad del nivel de ruido"}
ggplot(mediciones, aes(x = decibeles)) +
  geom_density(fill = "#4CAF50", color = "#2E7D32", alpha = 0.65) +
  labs(title = "Densidad de niveles de ruido",
       x = "Decibeles (dB)", y = "Densidad") +
  theme_minimal()
```

### Distribución por tipo de zona

```{r boxplot_zona, fig.cap="Distribución de ruido por tipo de zona (boxplot)"}
ggplot(mediciones, aes(x = tipo_zona, y = decibeles, fill = tipo_zona)) +
  geom_boxplot(alpha = 0.8, outlier.color = "red", outlier.size = 1) +
  labs(title = "Distribución de ruido por tipo de zona",
       x = "Tipo de zona", y = "Decibeles (dB)") +
  theme_minimal() + theme(legend.position = "none")
```

```{r violin_zona, fig.cap="Distribución de ruido por tipo de zona (violin plot)"}
ggplot(mediciones, aes(x = tipo_zona, y = decibeles, fill = tipo_zona)) +
  geom_violin(alpha = 0.7, trim = FALSE) +
  geom_boxplot(width = 0.08, fill = "white", outlier.size = 0.8) +
  labs(title = "Violín de ruido por tipo de zona",
       x = "Tipo de zona", y = "Decibeles (dB)") +
  theme_minimal() + theme(legend.position = "none")
```

### Ruido promedio por zona

```{r barplot_zona, fig.cap="Ruido promedio por zona (mayor a menor)"}
ggplot(ruido_por_zona,
       aes(x = reorder(zona, decibeles_prom), y = decibeles_prom, fill = zona)) +
  geom_col(alpha = 0.85) +
  coord_flip() +
  labs(title = "Ruido promedio por zona",
       x = "Zona", y = "Decibeles promedio (dB)") +
  theme_minimal() + theme(legend.position = "none")
```

### Relación tráfico — ruido

```{r scatter_trafico, fig.cap="Correlación entre índice de tráfico y nivel de ruido"}
ggplot(mediciones, aes(x = trafico, y = decibeles, color = tipo_zona)) +
  geom_point(alpha = 0.25, size = 1) +
  geom_smooth(method = "lm", se = FALSE, color = "black", linewidth = 0.9) +
  labs(title = "Relación entre tráfico y ruido",
       x = "Índice de tráfico", y = "Decibeles (dB)", color = "Tipo de zona") +
  theme_minimal()
```

### Heatmap día-hora

```{r heatmap, fig.cap="Ruido promedio por día de semana y hora del día", fig.width=9, fig.height=4}
dias_labels   <- c("Lun","Mar","Mié","Jue","Vie","Sáb","Dom")
mediciones_hm <- mediciones %>%
  mutate(dia_num = wday(fecha, week_start = 1)) %>%
  group_by(dia_num, hora) %>%
  summarise(ruido_prom = mean(decibeles, na.rm = TRUE), .groups = "drop") %>%
  mutate(dia_label = factor(dias_labels[dia_num], levels = dias_labels))

ggplot(mediciones_hm, aes(x = hora, y = dia_label, fill = ruido_prom)) +
  geom_tile(color = "white") +
  scale_fill_gradient(low = "#fff9c4", high = "#f44336") +
  labs(title = "Ruido promedio por día de semana y hora",
       x = "Hora del día", y = "Día", fill = "dB prom") +
  theme_minimal()
```

---

# Análisis de Componentes Principales — PCA (`04_pca.R`)

El PCA reduce la dimensionalidad de 4 variables numéricas (decibeles, tráfico, temperatura, humedad) a componentes ortogonales que capturan la mayor varianza posible.

```{r pca}
library(factoextra)

datos_pca <- mediciones %>%
  select(decibeles, trafico, temperatura, humedad, zona, tipo_zona) %>%
  drop_na()

cat("Observaciones para PCA:", nrow(datos_pca), "\n")

pca_result <- prcomp(
  datos_pca %>% select(decibeles, trafico, temperatura, humedad),
  center = TRUE,
  scale. = TRUE
)

print(summary(pca_result))
```

## Loadings

```{r pca_loadings}
knitr::kable(round(pca_result$rotation, 3),
  booktabs = TRUE,
  caption  = "Loadings: contribución de cada variable a cada componente principal")
```

## Scree plot — varianza explicada

```{r pca_scree, fig.cap="Varianza explicada por cada componente principal"}
fviz_eig(pca_result, addlabels = TRUE, ylim = c(0, 70)) +
  labs(title = "Varianza explicada por componente (Scree plot)") +
  theme_minimal()
```

## Gráfica PC1 vs PC2

```{r pca_biplot, fig.cap="Proyección de mediciones sobre PC1 y PC2 por tipo de zona"}
varianza_exp <- pca_result$sdev^2 / sum(pca_result$sdev^2)

scores <- as.data.frame(pca_result$x) %>%
  mutate(zona = datos_pca$zona, tipo_zona = datos_pca$tipo_zona)

ggplot(scores, aes(x = PC1, y = PC2, color = tipo_zona)) +
  geom_point(alpha = 0.35, size = 1.2) +
  stat_ellipse(level = 0.85, linewidth = 0.8) +
  labs(
    title = "PCA — PC1 vs PC2 por tipo de zona",
    x     = paste0("PC1 (", round(varianza_exp[1]*100, 1), "%)"),
    y     = paste0("PC2 (", round(varianza_exp[2]*100, 1), "%)"),
    color = "Tipo de zona"
  ) +
  theme_minimal()
```

---

# Series de Tiempo y Modelo ARIMA (`05_series_tiempo.R`)

## Construcción de la serie diaria

```{r series_diaria}
library(forecast)

serie_diaria <- mediciones %>%
  group_by(fecha) %>%
  summarise(decibeles_promedio = mean(decibeles, na.rm = TRUE), .groups = "drop") %>%
  arrange(fecha)

cat("Puntos en la serie diaria:", nrow(serie_diaria), "\n")
cat("Desde:", format(min(serie_diaria$fecha)),
    "hasta:", format(max(serie_diaria$fecha)), "\n")
```

## Gráfica temporal con tendencia

```{r serie_grafica, fig.cap="Ruido promedio diario con tendencia LOESS", fig.width=9, fig.height=3.5}
ggplot(serie_diaria, aes(x = fecha, y = decibeles_promedio)) +
  geom_line(color = "#1565C0", linewidth = 0.7) +
  geom_smooth(method = "loess", se = TRUE, color = "#E53935",
              fill = "#FFCDD2", linewidth = 0.7) +
  labs(title = "Ruido promedio diario",
       x = "Fecha", y = "Decibeles promedio (dB)") +
  theme_minimal()
```

## Autocorrelación (ACF)

```{r acf_plot, fig.cap="Función de autocorrelación del ruido diario", fig.height=3.5}
ts_ruido <- ts(serie_diaria$decibeles_promedio, frequency = 7)
acf(ts_ruido, main = "Autocorrelación del ruido diario (ACF)", lag.max = 28)
```

## Descomposición STL

```{r stl_plot, fig.cap="Descomposición STL: tendencia, estacionalidad y residuo", fig.height=5}
descomp <- stl(ts_ruido, s.window = "periodic", robust = TRUE)
plot(descomp, main = "Descomposición STL — Ruido diario")
```

## Modelo ARIMA y Predicción

```{r arima}
modelo_arima <- forecast::auto.arima(ts_ruido, stepwise = TRUE, approximation = TRUE)
cat("Modelo ARIMA seleccionado:\n")
print(modelo_arima)
```

```{r arima_pred, fig.cap="Predicción ARIMA para los próximos 7 días con intervalos de confianza"}
pred <- forecast::forecast(modelo_arima, h = 7)
autoplot(pred) +
  labs(title = "Predicción ARIMA — Ruido diario (7 días)",
       x = "Período", y = "Decibeles (dB)") +
  theme_minimal()
```

```{r arima_tabla, echo=FALSE}
pred_df <- as.data.frame(pred) %>%
  mutate(Día = 1:7) %>%
  select(Día, `Punto Medio` = `Point Forecast`,
         `Lo 80`, `Hi 80`, `Lo 95`, `Hi 95`) %>%
  mutate(across(-Día, ~ round(.x, 2)))

knitr::kable(pred_df,
  booktabs = TRUE,
  caption  = "Predicción ARIMA: valores para los próximos 7 días")
```

---

# Análisis de Texto — Datos No Estructurados (`06_no_estructurados.R`)

## Tokenización

```{r texto_tokens}
library(tidytext)

cat("Total de comentarios:", nrow(mediciones), "\n")
cat("Comentarios únicos:\n")
print(sort(unique(mediciones$comentario)))

palabras <- mediciones %>%
  select(id, comentario) %>%
  unnest_tokens(palabra, comentario)

cat("\nTotal de tokens generados:", nrow(palabras), "\n")
```

## Frecuencia de palabras

```{r texto_frecuencia}
stop_words_es <- c("de","la","el","en","y","a","por","los","las",
                   "un","una","con","se","es","al","del")

frecuencia <- palabras %>%
  filter(!palabra %in% stop_words_es) %>%
  count(palabra, sort = TRUE)

knitr::kable(head(frecuencia, 10),
  col.names = c("Palabra", "Frecuencia"),
  booktabs  = TRUE,
  caption   = "Top 10 palabras más frecuentes en comentarios de campo")
```

## Gráfica de palabras frecuentes

```{r texto_grafica, fig.cap="10 palabras más frecuentes en los comentarios de los sensores"}
frecuencia %>%
  slice_head(n = 10) %>%
  ggplot(aes(x = reorder(palabra, n), y = n, fill = n)) +
  geom_col(show.legend = FALSE) +
  scale_fill_gradient(low = "#81D4FA", high = "#0D47A1") +
  coord_flip() +
  labs(title = "10 palabras más frecuentes en comentarios de sensores",
       x = "Palabra", y = "Frecuencia") +
  theme_minimal()
```

---

# Conclusiones

A lo largo del proyecto **UrbanSense** se aplicó un pipeline completo de ciencia de datos sobre mediciones de ruido urbano:

1. **Generación de datos sintéticos** con relaciones realistas entre zona, hora, tráfico y nivel sonoro, incluyendo errores intencionales para practicar limpieza.

2. **Importación multi-formato** demostró la lectura fluida desde CSV, Excel, JSON, XML y SQLite usando el ecosistema tidyverse + paquetes especializados.

3. **Limpieza de datos**: se eliminaron 10 duplicados, se imputaron ~20 valores faltantes con mediana/moda, se normalizaron categorías inconsistentes y se removieron 3 valores físicamente imposibles (>194 dB).

4. **Análisis exploratorio** confirmó que la **Zona Industrial** presenta el mayor nivel de ruido promedio, las horas pico (7–9 h y 17–19 h) elevan el ruido ~25–30%, y existe una correlación positiva moderada entre tráfico y decibeles.

5. **PCA** mostró que las dos primeras componentes capturan más del 60% de la varianza total; PC1 refleja principalmente la intensidad general (ruido + tráfico) y PC2 las condiciones ambientales (temperatura/humedad).

6. **ARIMA** ajustó la serie diaria de ruido promedio y generó una predicción a 7 días con intervalos de confianza. El ACF y la descomposición STL revelaron una leve periodicidad semanal.

7. **Análisis de texto** identificó las palabras más recurrentes ("tráfico", "ruido", "zona") que refuerzan los hallazgos cuantitativos.

---

\vspace{1cm}
\begin{center}
\textit{Reporte generado automáticamente con R Markdown — UrbanSense 2025}
\end{center}
